ACORDAO-COMPLETO-2419376

ACÓRDÃO 11314/2020 ATA 35/2020 - PRIMEIRA CÂMARA

VISTOS, relatados e discutidos estes autos de tomada de contas especial instaurada pelo Ministério do Turismo (MTur) em face de Marcos Geraldo Godinho Pereira, exprefeito de Peçanha/MG, em razão da não comprovação da execução física do Convênio 735.823/2010, cujo objeto era apoiar a Exposição Agropecuária de Peçanha 2010;
ACORDAM os Ministros do Tribunal de Contas da União, reunidos em sessão da Primeira Câmara, ante as razões expostas pelo Relator, em:
9.1. considerar revel, para todos os efeitos, Dorcino Gomes Neto - ME. (DG Produções e Eventos) ;
9.2. rejeitar as alegações de defesa e razões de justificativa de Marcos Geraldo Godinho Pereira;
9.3. julgar irregulares as contas de Marcos Geraldo Godinho Pereira e Dorcino Gomes Neto - ME. (DG Produções e Eventos) , com fundamento nos arts 1º, inciso I, 16, III, "c", 19 e 23, III, da Lei 8.443/1992, e condená-los, em solidariedade, ao pagamento da quantia a seguir especificada, com a fixação do prazo de quinze dias, a contar da notificação, para que comprovem, perante o Tribunal (art. 214, inciso III, alínea "a", do Regimento Interno do TCU) , o recolhimento da dívida ao Tesouro Nacional, atualizada monetariamente e acrescida dos juros de mora, calculados a partir da data discriminada, até a data do recolhimento, na forma prevista na legislação em vigor;
	VALOR 
	DATA DA OCORRÊNCIA

	R$ 100.000,00
	10/11/2010

Valor atualizado em 18/09/2020 - R$170.120,00
9.4. aplicar a Marcos Geraldo Godinho Pereira e Dorcino Gomes Neto - ME. (DG Produções e Eventos) multas individuais previstas no art. 57, da Lei 8.443/1992, nos valores a seguir especificados, com a fixação do prazo de quinze dias, a contar da notificação, para que comprovem, perante o Tribunal (art. 214, inciso III, alínea "a", do Regimento Interno) , o recolhimento das dívidas ao Tesouro Nacional, atualizadas monetariamente, desde a data do presente acórdão até a do efetivo recolhimento, se forem pagas após o vencimento, na forma da legislação em vigor;
	Responsável
	Valor da Multa (R$) 

	Marcos Geraldo Godinho Pereira
	50.000,00

	Dorcino Gomes Neto - ME. (DG Produções e Eventos) 
	50.000,00

9.5. autorizar a cobrança judicial das dívidas, caso não atendidas as notificações, nos termos do artigo 28, II, da Lei 8.443/1992, c/c o artigo 219, inciso II, do Regimento Interno do TCU;
9.6. encaminhar cópia desta deliberação ao Procurador-Chefe da Procuradoria da República no Estado de Minas Gerais, nos termos do art. 16, § 3º, da Lei 8.443/1992 c/c o art. 209, § 7º, do Regimento Interno do TCU, para adoção das medidas que entender cabíveis;
9.7. dar ciência da deliberação aos responsáveis e ao Ministério do Turismo.

Tomada de Contas Especial instaurada em razão de irregularidades na execução do convênio firmado entre o Ministério do Turismo e o Município de Peçanha-MG.

Primeira Câmara

Prefeitura Municipal de Peçanha - MG.

3. Interessados/Responsáveis:
3.1. Interessado: Ministério do Turismo (05.457.283/0001-19)
3.2. Responsáveis: Dorcino Gomes Neto - Me (11.306.066/0001-20); Marcos Geraldo Godinho Pereira (XXX.770.846-XX).

13.1. Ministros presentes: Bruno Dantas (na Presidência) e Walton Alencar Rodrigues (Relator).
13.2. Ministros-Substitutos convocados: Marcos Bemquerer Costa e André Luís de Carvalho.
13.3. Ministro-Substituto presente: Augusto Sherman Cavalcanti.

WALTON ALENCAR RODRIGUES

Adoto, como parte do relatório, instrução elaborada pela então Secretaria de Controle externo no Estado de Minas Gerais (peças 26-28) :
INTRODUÇÃO
	Cuidam os autos de tomada de contas especial instaurada pelo Ministério do Turismo (MTur) , em desfavor do Sr. Marcos Geraldo Godinho Pereira, CPF XXX.770.846-XX, Prefeito de 2009 a 2012, em razão da ausência de envio dos documentos exigidos para a prestação de contas quanto aos recursos repassados ao Município de Peçanha - MG em decorrência do Convênio 479/2010, Siafi 735.823, que teve por objeto o apoio à Exposição Agropecuária de Peçanha 2010 (Peça 1, p. 37/73) .
2.	Conforme a cláusula 5ª do Convênio, foram previstos R$ 119.000,00 para a execução, sendo R$ 100.000,00 repassados pelo concedente e R$ 19.000,00 de contrapartida. Os recursos foram disponibilizados a partir de emenda parlamentar do Deputado Leonardo Monteiro (peça 1, p. 13) . Os recursos federais foram repassados em parcela única (ordem bancária 2010OB801583, de R$ 100.000,00, em 10/11/2010 (peça 1, p. 83) . Não consta a data na qual os recursos foram creditados na conta específica. O ajuste vigeu de 28/5 a 20/12/2010 (três aditivos, peça 1, p. 81, 85 e 219) e previa a apresentação da prestação de contas até 30 dias após a vigência (cláusula 4ª) .			
3.	 A instrução inicial (peça 3) propusera realizar a citação do Sr. Marcos Geraldo Godinho Pereira e da empresa DG Produções e Eventos Ltda. para que apresentassem alegações de defesa quanto à ausência de comprovação da efetiva realização do evento (então Prefeito) e pelo recebimento do valor sem comprovar a efetiva prestação do serviço (empresa) , implicando a ocorrência de eventual dano ao erário.
 4.	As citações aos responsáveis foram feitas mediante os ofícios juntados às peças 6 e 7, recebidos conforme AR's anexados às peças 9 e 10. O Sr. Marcos Geraldo Godinho Pereira apresentou as alegações de defesa (peça 15) , comprovando a realização do evento. Tal defesa aproveita à entidade DG Produções e Eventos Ltda.
5.	Em reanálise do processo, a diretoria técnica entendeu que o Sr. Marcos Geraldo Godinho Pereira deixou de ser citado pelas demais irregularidades apresentadas nos autos, destacando-se a inexigibilidade de licitação, sem que fosse apresentada comprovação de contrato de representação exclusiva entre os artistas e os empresários, pessoas físicas ou jurídicas, que intermediaram o negócio.
EXAME TÉCNICO
6.	 Em cumprimento ao Despacho do Diretor (peça 18) , foi promovida a citação do Sr. Marcos Geraldo Godinho Pereira, CPF XXX.770.846-XX, mediante o Ofício 2286/2015 (peça 19) , datado de 25/8/2015, tendo o ofício citatório sido recebido em 13/10/2015 (peça 20) . Não obstante o recebimento da comunicação, o responsável não apresentou sua defesa.
7.	Entretanto, a citação não deve ser considerada como recebida, segundo comando do § 7º do artigo 179 do RI/TCU, que prescreve, verbis: "quando a parte for constituída por advogado, a comunicação deve ser dirigida ao representante legalmente constituído nos autos".
8.		Com relação à contratação pelo convenente de representantes de artistas por inexigibilidade de licitação, cabe apresentar pontos jurisprudenciais do Tribunal, tendo em vista apresentar o melhor encaminhamento para a questão.
8.1	Paradigma jurisprudencial desde a prolação do Acórdão 96/2008:
9.5. determinar ao Ministério do Turismo que, em seus manuais de prestação de contas de convênios e nos termos dessas avenças, informe que: 
9.5.1.1. deve ser apresentada cópia do contrato de exclusividade dos artistas com o empresário contratado, registrado em cartório. Deve ser ressaltado que o contrato de exclusividade difere da autorização que confere exclusividade apenas para os dias correspondentes à apresentação dos artistas e que é restrita à localidade do evento; 
9.5.1.2. o contrato deve ser publicado no Diário Oficial da União, no prazo de cinco dias, previsto no art. 26 da Lei de Licitações e Contratos Administrativos, sob pena de glosa dos valores envolvidos;
8.2	Acórdão 1390/2015-TCU-Primeira Câmara - 3/3/2015 - Excerto do voto do Ministro Relator Bruno Dantas:
O Ministro Bruno Dantas apresenta as seguintes considerações sobre o referido Acórdão 96/2008:
9. No que se refere à contratação irregular dos artistas por inexigibilidade de licitação apontada pela unidade técnica, cumpre tecer alguns esclarecimentos. 
10.A unidade técnica propõe a glosa total dos recursos transferidos com fundamento no fato de que não constam, nos autos, os contratos de exclusividade assinados entre os artistas e a empresa contratada, bem como a publicação destes no Diário Oficial da União. Cita a alínea "cc" da Cláusula Terceira do Termo de Convênio que inclui, entre as obrigações da convenente, a publicação no Diário Oficial da União dos contratos de exclusividade dos artistas contratados, sob pena de glosa total dos recursos transferidos, bem como determinação deste Tribunal contida no Acórdão 96/2008-TCU-Plenário. 
11.Sobre o assunto, reproduzo trecho do voto do Acórdão 5662/2014-TCU-Primeira Câmara, no qual assim me manifestei: 
16. Acerca da previsão, no instrumento do convênio, da pena de glosa dos valores pactuados no caso da não publicação dos contratos de exclusividade no Diário Oficial da União, verifico que houve um equívoco do Ministério do Turismo ao interpretar a seguinte determinação exarada por meio do Acórdão 96/2008-TCU-Plenário: 
'9.5.1. quando da contratação de artistas consagrados, enquadrados na hipótese de inexigibilidade prevista no inciso III do art. 25 da Lei nº 8.666/1992, por meio de intermediários ou representantes: 
9.5.1.1. deve ser apresentada cópia do contrato de exclusividade dos artistas com o empresário contratado, registrado em cartório. Deve ser ressaltado que o contrato de exclusividade difere da autorização que confere exclusividade apenas para os dias correspondentes à apresentação dos artistas e que é restrita à localidade do evento; 
9.5.1.2. o contrato deve ser publicado no Diário Oficial da União, no prazo de cinco dias, previsto no art. 26 da Lei de Licitações e Contratos Administrativos, sob pena de glosa dos valores envolvidos;' 
17.Trata-se de determinações distintas. A primeira, referente à apresentação dos contratos de exclusividade entre os empresários e os artistas, sem os quais a contratação por inexigibilidade de licitação deve ser considerada irregular, situação na qual não há falar na glosa de valores (subitem 9.5.1.1) . Já a segunda se refere ao contrato firmado entre a administração pública e o empresário, o qual deve ser publicado no Diário Oficial da União (DOU) , sob pena de glosa dos valores envolvidos (subitem 9.5.1.2) , conforme evidencia a redação do art. 26 da Lei 8.666/1993, ao qual faz menção a referida determinação: 
'Art. 26. As dispensas previstas nos §§ 2o e 4o do art. 17 e no inciso III e seguintes do art. 24, as situações de inexigibilidade referidas no art. 25, necessariamente justificadas, e o retardamento previsto no final do parágrafo único do art. 8o desta Lei deverão ser comunicados, dentro de 3 (três) dias, à autoridade superior, para ratificação e publicação na imprensa oficial, no prazo de 5 (cinco) dias, como condição para a eficácia dos atos'. 
18. É, portanto, o contrato com o empresário, firmado por inexigibilidade de licitação, que deve ser publicado na imprensa oficial, e é para o descumprimento desse requisito que é prevista a glosa dos valores, a qual nada tem a ver com os contatos de exclusividade com os artistas. 
19. Ocorre que, ao dar cumprimento essas determinações, o Ministério do Turismo, equivocadamente, incluiu nos termos de convênio cláusula exigindo que os convenentes publiquem no DOU 'eventuais contratos de exclusividade de artistas com empresários a serem contratados no âmbito deste Convênio, no prazo de 5 (cinco) dias, em conformidade com o artigo 26, da Lei 8.666/93, atualizada, sob pena de glosa dos valores pactuados no presente Instrumento, quando for o caso. 
20. A partir dessa interpretação equivocada, passou-se a atrelar a possibilidade de glosa dos valores repassados (prevista para os casos de falta de publicação da inexigibilidade na imprensa oficial, nos termos do art. 26 da Lei 8.666/1993) , à ausência de apresentação dos contratos de exclusividade com os artistas, sem que houvesse previsão legal nesse sentido. 
21. Foi por causa dessa confusão que surgiram os precedentes citados pela unidade técnica, nos quais este Tribunal, ao apreciar situações como a ora analisada, determinou a devolução dos recursos, motivado pela previsão expressa dessa pena na cláusula dos convênios. Contudo, na ausência de dano ao erário, não considero razoável essa medida apenas por estar previsto no convênio.
	O ministro ressalta a distinção entre o contrato de exclusividade firmado entre o empresário e o artista (sem o qual a inexigibilidade de licitação deve ser considerada irregular, acarretando multa) e o contrato entre o empresário e a administração, que deve ser publicado no DOU (sob pena de glosa dos valores envolvidos) .
8.3	Despacho da Ministra Relatora Ana Arraes no TC Processo 022.995/2014-5 acerca de convênio celebrado entre o MTur e o município de Tarumirim/MG:
	Ao discorre sobre a existência de um "esquema criminoso destinado a fraudar a contratação de shows e espetáculos, a partir da liberação de verbas oriundas de emendas parlamentares e da contratação de empresas previamente definidas, mediante utilização do artifício da irregular inexigibilidade de licitação (item 13) , a Ministra conclui:
16. Em verdade, exclusivamente com os documentos até aqui constantes dos autos, não cabe a imputação de qualquer débito, uma vez que se tem a comprovação da realização do evento sem que exista qualquer comprovação da existência de superfaturamento. Os documentos acostados ao processo dão suporte apenas à aplicação de multa pela utilização indevida da contratação direta, mediante o equivocado fundamento da inexigibilidade de licitação.
9.	Efetuou-se, ainda, a audiência do Sr. Marcos Geraldo Godinho Pereira, por meio do Ofício 256/2016 (peça 23) , datado de 17/2/2016.
10.		O Sr. Marcos Geraldo Godinho Pereira tomou ciência do ofício que lhe foi remetido, conforme documento constante da peça 24, tendo apresentado, tempestivamente suas razões de justificativa, conforme documentação integrante da peça 25.  
11.  	O responsável foi ouvido em decorrência da irregularidade:
Inexigibilidade de licitação, sem que fosse apresentada comprovação de contrato de representação exclusiva entre artistas e os empresários, pessoas físicas ou jurídicas, que intermediaram o negócio, que propiciou a impugnação das despesas, com infração ao disposto no Acórdão 96/2008-TCU-Plenário e inciso III do art. 25 da Lei 8.666/1992. 
11.1	Nas razões de justificativas apresentadas, o responsável declarou ter procedido de boa fé e apresentou as cartas de exclusividade (peça 25, p. 4-12) , que tem o mesmo formato das demais apresentadas em outros processos de tomadas de contas especial, cujo teor é a representação dos artistas para o período do evento apenas. 
CONCLUSÃO
12.	Em face da análise promovida no item 11, propõe-se rejeitar as razões de justificativa apresentadas pelo Sr. Marcos Geraldo Godinho Pereira, uma vez que não foram suficientes para sanear as irregularidades a ele atribuídas, de modo que suas contas devem ser julgadas irregulares. Propõe-se, ainda, em atendimento ao disposto no parágrafo único do art. 19 da Lei 8.443/1992, a aplicação da multa prevista no art. 58, inciso I, do mesmo normativo legal. 
PROPOSTA DE ENCAMINHAMENTO 
13. 	Diante do exposto, submetemos os autos à consideração superior, propondo:
a) com fundamento nos arts. 1º, inciso I, 16, inciso III, alínea "b" da Lei 8.443/1992 c/c os arts. 19, parágrafo único, e 23, inciso III, da mesma Lei, e com arts. 1º, inciso I, 209, inciso I, 210, §2º, e 214, inciso III, do Regimento Interno, que sejam julgadas irregulares as contas do Sr. Marcos Geraldo Godinho Pereira, CPF XXX.770.846-XX, ex-prefeito;
b) aplicar ao Sr. Marcos Geraldo Godinho Pereira, CPF XXX.770.846-XX, individualmente, a multa prevista no art. 58, inciso I, da Lei 8.443/1992 c/c o art. 268, inciso I, do Regimento Interno, fixando-lhe o prazo de 15 dias, a contar da notificação, para comprovar, perante o Tribunal (art. 214, inciso III, alínea "a", do Regimento Interno) , o recolhimento da dívida aos cofres do Tesouro Nacional, atualizada monetariamente desde a data do presente acórdão até a do efetivo recolhimento, se for paga após o vencimento, na forma da legislação em vigor; 
c) autorizar, desde logo, nos termos do art. 28, inciso II, da Lei 8.443/1992, a cobrança judicial da dívida caso não atendida à notificação; 
d) autorizar, desde logo, com fundamento no art. 26, da Lei 8.443/1992 c/c o art. 217, do Regimento Interno do TCU, caso seja do interesse do responsável, o parcelamento da dívida em até 36 parcelas, incidindo, sobre cada uma, os encargos legais devidos, sem prejuízo de alertá-lo de que, caso opte por essa forma de pagamento, a falta de comprovação do recolhimento de qualquer parcela implicará o vencimento antecipado do saldo devedor, nos termos do art. 26, parágrafo único, e 59, da Lei 8.443/1992 c/c o art. 217, § 2º, do Regimento Interno do TCU.
2.	Divergi da unidade técnica mediante despacho de peça 30:
Trata-se de Tomada de Contas Especial instaurada pelo Ministério do Turismo em desfavor de Marcos Geraldo Godinho Pereira, ex-prefeito de Peçanha - MG, em razão da ausência de envio dos documentos exigidos para a prestação de contas do Convênio 479/2010, que teve por objeto o apoio à Exposição Agropecuária de Peçanha 2010. 
As primeiras citações do ex-prefeito e da empresa DG Produções e Eventos Ltda. foram realizadas em decorrência da ausência de comprovação da efetiva realização do evento (peças 6 e 7) . A empresa não apresentou defesa e Marcos Geraldo Godinho Pereira, segundo a unidade técnica, logrou êxito em comprovar a ocorrência dos shows contratados.
Em seguida, a Secex/MG realizou nova citação do ex-prefeito, devido à contratação direta de artistas e bandas musicais, com base na hipótese de inexigibilidade de licitação, sem a comprovação de contrato de exclusividade entre os artistas e os empresários, pessoas naturais ou jurídicas, que intermediavam o negócio.
Em nova instrução (peça 21) , a unidade técnica observou que a segunda citação foi realizada em nome do responsável e não de seu representante legal, o que estaria em desacordo com o §7º do artigo 179 do RITCU, bem como entendeu que a irregularidade relativa à inexigibilidade com base em cartas de exclusividade aliada à realização do evento motivava audiência do responsável e não citação.
Ao analisar as razões de justificativa do responsável, a Secex/MG concluiu pela irregularidade das contas do ex-Prefeito e aplicação da multa prevista no artigo 58 da Lei 8.443/1992. Tal proposta foi acolhida pelo MPTCU.
II
Considero que a comprovação de realização do show da banda, contratada mediante empresa intermediária, detentora de mera carta de exclusividade para o dia e local do evento, não é capaz de demonstrar o nexo de causalidade entre os recursos transferidos e o objeto contratado. Nesse sentido, esclarecedores os votos que antecedem o Acórdão 2730/2017-TCU-Plenário, de minha relatoria, e o Acórdão 2166/2018-TCU-Primeira Câmara, de relatoria do Ministro Bruno Dantas.
O subitem "oo" do item II da Cláusula Terceira do convênio firmado estabelece que o convenente deve apresentar na prestação de contas, quando da contratação de artistas consagrados, enquadrados na hipótese de inexigibilidade prevista no inciso III do art. 25 da Lei nº 8.666/1993, por meio de intermediários ou representantes, cópia do contrato de exclusividade dos artistas com o empresário contratado, registrado em cartório, sob pena de glosa dos valores, envolvidos. O ajuste deixa claro que o contrato de exclusividade difere da autorização que confere exclusividade apenas para os dias correspondentes à apresentação dos artistas e que é restrita à localidade do evento. 
Conforme ficou assente no voto que antecede o Acórdão 2730/2017-TCU-Plenário, a realização do show e o recebimento dos recursos por DG Produções e Eventos Ltda. não comprova o nexo de causalidade entre os recursos federais repassados e o objeto do Convênio. Para afastamento do débito, é necessário comprovar os valores efetivamente recebidos pelas bandas e artistas que se apresentaram no evento.
Considerando que a empresa contratada não foi citada por contratar com a administração mediante inexigibilidade fundada em carta de exclusividade e que não foi apontada, nas citações realizadas, a ausência de comprovação dos pagamentos efetuados diretamente aos artistas, entendo pertinente a realização de novas citações. 
III
Observo que a unidade técnica se baseou apenas nos normativos desta Casa para concluir sobre o endereçamento da audiência para o advogado do responsável.
Ocorre que se faz necessária a interpretação sistemática das normas, devendo ser considerado o disposto no artigo 105 do Código de Processo Civil (CPC) , segundo o qual a "procuração geral para o foro, outorgada por instrumento público ou particular assinado pela parte, habilita o advogado a praticar todos os atos do processo, exceto receber citação, confessar, reconhecer a procedência do pedido, transigir, desistir, renunciar ao direito sobre o qual se funda a ação, receber, dar quitação, firmar compromisso e assinar declaração de hipossuficiência econômica, que devem constar de cláusula específica". 
Assim, nos termos do CPC, só poderia ocorrer citação, audiência ou outra comunicação com natureza jurídica de citação em nome do advogado constituído caso os poderes para tal ato estivessem outorgados expressamente no instrumento de mandato. 
Verifico que a procuração que consta da peça 12 dos presentes autos não prevê poderes para receber citação. 
Considerando que na seção II deste despacho deixei assente a necessidade de novas citações, remeto os autos à Secex/MG, para que expeça novas citações a Marcos Geraldo Godinho Pereira e DG Produções e Eventos Ltda., acompanhadas de cópia deste despacho.
As irregularidades verificadas são:
contratação direta de artistas e bandas musicais, com base na hipótese de inexigibilidade de licitação, sem a devida comprovação de contrato de exclusividade entre os artistas e os empresários, que difere da carta de exclusividade restrita ao dia e local do evento; e
ausência de comprovação dos valores efetivamente recebidos pelas bandas e artistas que se apresentaram na Exposição Agropecuária de Peçanha 2010. 
3.	Em derradeira instrução, a unidade técnica, com anuência do Parquet, se manifestou nos seguintes termos (peças 48-50) :
I - INTRODUÇÃO
Cuidam os autos de tomada de contas especial instaurada pelo Ministério do Turismo (MTur) , em desfavor do Sr. Marcos Geraldo Godinho Pereira, então Prefeito do Município de Peçanha (MG) de 2009 a 2012, em razão da não apresentação de contas do Convênio 735.823/2010, celebrado com a Prefeitura Municipal de Peçanha (MG) , que teve por objeto o apoio à realização da Exposição Agropecuária de Peçanha 2010 (peça 1, p. 37-73) .
II - HISTÓRICO
2.	Conforme previsto na Cláusula Quinta do Convênio 735.823/2010, foram previstos               R$ 119.000,00 para a execução do objeto, dos quais R$ 100.000,00 repassados pelo concedente e            R$ 19.000,00 de contrapartida (peça 1, p. 49-51) . Os recursos federais foram disponibilizados a partir de emenda parlamentar do Deputado Leonardo Monteiro (peça 1, p. 13) .
3.	Do montante conveniado, a União transferiu R$ 100.000,00 por meio da ordem bancária 2010OB801583, emitida em 10/11/2010 (peça 1, p. 83) . Não consta a data na qual os recursos foram creditados na conta específica.
4.	A vigência do ajuste foi inicialmente prevista para o período de 28/5/2010 a 30/7/2010 (peça 1, p. 49) , mas foi sucessivamente prorrogada até 20/12/2010 (peça 1, p. 79, 81 e 85) . Por sua vez, a prestação de contas final deveria ser apresentada no prazo máximo de trinta dias contados do término da vigência do convênio (peça 1, p. 49, cláusula 4ª, § 3º) .
5.	No dia 1º/10/2010, o MTur emitiu a Nota Técnica de Análise 923/2012, pelo qual elencou ressalvas técnicas que impediam a emissão de parecer conclusivo a respeito do cumprimento do objeto do convênio, concluindo ser "necessário diligenciamento junto ao convenente" (peça 1, p. 121-131) .
6.	Embora tenha sido diligenciada, a convenente não apresentou documentação complementar. Assim, em 31/5/2013, o MTur emitiu a Nota Técnica de Análise Financeira 218/2013 e reprovou a prestação de contas quanto à execução física do objeto. Com fundamento na Portaria MTur 248/2012, art. 4º, § 1º, a prestação de contas não foi analisada no que tange ao aspecto da execução financeira do convênio (peça 1, p. 147-151) .
7.	De acordo com o Relatório de TCE 91/2014 (peça 1, p. 223-231) , o motivo inicial para a instauração da Tomadas de Contas Especial foi a não apresentação de prestação de contas, conforme despacho emitido pela Coordenação-Geral de Convênios (peça 1, p. 4) . Contudo, a mesma Coordenação exarou, posteriormente, despacho de prosseguimento de TCE, por motivo de irregularidade na execução física do objeto (peça 1, p. 199-201) .
8.	Em sua conclusão, a Comissão de Tomada de Contas Especial opinou pela ocorrência de prejuízo ao Erário em 100% dos recursos repassados, o que corresponde ao valor original de R$ 100.000,00. Quanto à atribuição de responsabilidade, imputou ao Sr. Marcos Geraldo Godinho Pereira, na condição de Prefeito do Município de Peçanha (MG) no período de 2009 a 2012, uma vez que ele foi o responsável pela gestão dos recursos federais recebidos por meio do Convênio 735.823/2010 (peça 1, p. 227-229) .
9.	A conclusão do tomador de contas foi ratificada no Relatório e Certificado de Auditoria, bem como no Parecer do Dirigente do Órgão de Controle Interno 1.670/2014, datado de 2/10/2014 (peça 2, p. 247-252) .
10.	Nesses termos, o processo foi encaminhado ao TCU, em 30/12/2014, pelo Ministro de Estado do Turismo, em cujo pronunciamento atestou haver tomado conhecimento das conclusões da Secretaria de Controle Interno da Controladoria-Geral da União (peça 1, p. 259) .
11.	Na instrução inicial, a unidade técnica propôs a realização de citação do Sr. Marcos Geraldo Godinho Pereira, em razão da ausência de comprovação da efetiva realização do evento, solidariamente com o empresário individual Dorcino Gomes Neto - ME (DG Produções e Eventos) , em razão do recebimento de pagamento sem comprovar a efetiva prestação de serviço (peça 3) . O ex-Prefeito apresentou suas alegações de defesa (peça 15) , mas a empresa se manteve silente.
12.	Ao analisar a defesa, a Secex/MG acatou os argumentos do responsável, tendo entendido que ele comprovara a realização do evento. Não obstante, propôs a realização de nova citação do ex-prefeito, desta vez devido à seguinte ocorrência (peça 17) :
- contratação direta de artistas e bandas musicais, com base na hipótese de inexigibilidade de licitação prevista no art. 25, inciso III, da Lei n. 8.666/93, sem a devida comprovação de contrato de representação exclusiva entre os artistas e os empresários, pessoas físicas ou jurídicas, que intermediavam o negócio, contrariando o Ac. 96/2008-TCU-Plenário.
13.	Em nova instrução, a unidade técnica desconsiderou a segunda citação, supramencionada. Primeiro, porque entendeu que, ao realizar a citação em nome do responsável e não de seu representante legal, estaria infringindo o § 7º do art. 179 do RITCU. Segundo, porque a irregularidade relativa à inexigibilidade de licitação motivaria audiência do responsável e não a citação (peça 21) .
14.	O responsável apresentou suas razões de justificativa (peça 25) , mas a Secex/MG concluiu pela irregularidade das contas do ex-Prefeito e pela aplicação da multa prevista no art. 58 da Lei 8.443/1992 (peça 26) , proposta que foi acolhida pelo MPTCU (peça 29) .
15.	Recebidos os autos em seu gabinete, o Eminente Relator destacou que a jurisprudência do Tribunal aponta no sentido de que "a comprovação de realização do show da banda, contratada mediante empresa intermediária, detentora de mera carta de exclusividade para o dia e local do evento, não é capaz de demonstrar o nexo de causalidade entre os recursos transferidos e o objeto contratado" (grifo nosso) .
16.	Dessarte, entendeu ser pertinente a realização de novas citações, "considerando que a empresa contratada não foi citada por contratar com a administração mediante inexigibilidade fundada em carta de exclusividade e que não foi apontada, nas citações realizadas, a ausência de comprovação dos pagamentos efetuados diretamente aos artistas".
17.	Além disso, observou que a unidade técnica se equivocou ao concluir pelo endereçamento da audiência para o advogado do responsável com base exclusiva nos normativos do Tribunal. Argumentou, neste caso, "que se faz necessária a interpretação sistemática das normas, devendo ser considerado o disposto do art. 105 do Código de Processo Civil (CPC) ", de modo que "só poderia ocorrer citação, audiência ou outra comunicação com natureza jurídica de citação em nome do advogado constituído caso os poderes para tal ato estivessem outorgados expressamente no instrumento de mandato".
18.	Assim, determinou a realização de novas citações a Marcos Geraldo Godinho Pereira e DG Produções e Eventos Ltda., em razão das seguintes irregularidades (peça 30) :
a) contratação direta de artistas e bandas musicais, com base na hipótese de inexigibilidade de licitação, sem a devida comprovação de contrato de exclusividade entre os artistas e os empresários, que difere da carta de exclusividade restrita ao dia e local do evento; e
b) ausência de comprovação dos valores efetivamente recebidos pelas bandas e artistas que se apresentaram na Exposição Agropecuária de Peçanha 2010.
19.	Em cumprimento ao Despacho do Eminente Relator (peça 30) , foi promovida a citação do Sr. Marcos Geraldo Godinho Pereira e do empresário individual Dorcino Gomes Neto - ME (DG Produções e Eventos) , mediante os Ofícios 1199/2018-TCU/SECEX-MG (peça 36) , 1197/2018-TCU/SECEX-MG (peça 35) e 1198/2018-TCU/SECEX-MG (peça 34) , todos datados de 16/5/2018.
20.	Apesar de os responsáveis terem tomado ciência dos expedientes que lhes foram encaminhados, conforme atestam os avisos de recebimentos (AR) que compõem as peças 38 e 39, não atenderam a citação e não se manifestaram quanto às irregularidades verificadas.
21.	Na instrução à peça 43, propôs-se então:
a) julgar irregulares as contas do Sr. Marcos Geraldo Godinho Pereira (CPF 137.770.84620) e do empresário individual Dorcino Gomes Neto - ME (CNPJ 11.306.066/0001-20) , com fundamento nos arts. 1º, inciso I, 16, inciso III, alínea "c", e §§ 1º e 2º, 19, e 23, inciso III, da Lei 8.443/1992 c/c os arts. 1º, inciso I, 209, inciso III, e §§ 1º e 5º, 210 e 214, inciso III, do Regimento Interno do TCU, condenando-os, solidariamente, ao pagamento da quantia a seguir especificada e fixando-lhes o prazo de quinze dias, a contar das notificações, para comprovarem perante este Tribunal, em respeito ao disposto no art. 214, inciso III, alínea "a", do RI/TCU, o recolhimento da dívida aos cofres do Tesouro Nacional, atualizada monetariamente e acrescida dos juros de mora calculados a partir das datas discriminadas até a data do efetivo recolhimento e com o abatimento de valores acaso já satisfeitos, na forma prevista na legislação em vigor:
	VALOR ORIGINAL (R$) 
	DATA DA OCORRÊNCIA

	100.000,00
	10/11/2010 (peça 1, p. 83) 

                     Valor atualizado até 25/2/2019: R$ 196.573,70 (peça 42) 
b) aplicar, com fundamento no art. 57 da Lei 8.443/1992 c/c o art. 267 do RI/TCU, multa individual ao Sr. Marcos Geraldo Godinho Pereira (CPF XXX.770.846-XX) e ao empresário individual Dorcino Gomes Neto - ME (CNPJ 11.306.066/0001-20) , fixando o prazo de quinze dias, a contar da notificação, para que, nos termos do art. 214, inciso III, alínea "a", do Regimento Interno do TCU, comprovem perante este Tribunal o recolhimento aos cofres do Tesouro Nacional do valor atualizado monetariamente desde a data do acórdão até a data do efetivo recolhimento, se for pago após o vencimento, na forma da legislação em vigor;
c) autorizar, desde logo, nos termos do art. 28, inciso II, da Lei 8.443/1992 c/c o art. 219, inciso II, do Regimento Interno do TCU, a cobrança judicial das dívidas caso não atendida a notificação;
d) autorizar, desde logo, com fundamento no art. 26 da Lei 8.443/1992 c/c o art. 217 do Regimento Interno do TCU, caso seja do interesse dos responsáveis, o parcelamento da dívida em até 36 parcelas mensais, incidindo sobre cada uma delas os encargos legais devidos, sem prejuízo de alertálos de que, caso optem por essa forma de pagamento, a falta de comprovação do recolhimento de qualquer parcela implicará o vencimento antecipado do saldo devedor, nos termos do art. 26, parágrafo único, e 59 da Lei 8.443/1992 c/c o art. 217, § 2º, do Regimento Interno do TCU;
e) encaminhar cópia da deliberação à Procuradoria da República em Minas Gerais, nos termos do art. 16, § 3º, da Lei 8.443/1992 c/c o art. 209, § 7º, do Regimento Interno do TCU, para adoção das medidas que entender cabíveis, destacando que o inteiro teor da deliberação, incluindo relatório e voto, pode ser consultado no endereço www.tcu.gov.br/acordaos
22.	No entanto o Secretário da Secex-MG, em pronunciamento à peça 45, propôs:
Considerando que dois foram os expedientes dirigidos à empresa Dorcino Gomes Neto - ME (CNPJ 11.306.066/0001- 20) : um, o de nº 1197/2018 (peça 35) , para o endereço constante do Sistema CNPJ (peça 32) ; outro, o de nº 1198/2018 (peça 34) , dirigido ao endereço residencial de seu titular, Sr. Dorcino Gomes Neto (CPF XXX.591.486-XX) , conforme atesta o documento de peça 33, p. 3. 
Ambos, contudo, não resultaram na comunicação regular da referida empresa. O primeiro retornou com a informação "cliente desconhecido no local" (peça 40) , o que se mostra coerente com a situação da empresa registrada no Sistema CNPJ (inapta por omissão de declarações) . O segundo, por não ter sido recebido por seu representante legal, e sim terceira pessoa (assinado por Conceição Soares, peça 38) . 
Nesse sentido, antes do encaminhamento de mérito proposto na instrução de peça 43, os autos devem ser saneados com a citação, por via editalícia, da referida empresa.
Submeto, assim, os autos à SecexTCE, para que adote as providências visando à efetivação da referida comunicação por intermédio da Seproc.
EXAME TÉCNICO
23.	Sendo realizado o edital não havendo resposta do empresário individual Dorcino Gomes Neto - ME, deve o mesmo ser considerado revel, nos termos do art. 12, § 3º, da Lei 8.443/1992.
24.	Já o responsável Marcos Geraldo Godinho Pereira, embora não tenha atendido à última citação, compareceu aos autos apresentando alegações de defesa e razões de justificativa às peças 15 e 25, não podendo, assim, ser considerado revel.
25.	Dessa forma, as contas dos responsáveis devem ser julgadas irregulares, condenando-os solidariamente ao pagamento do débito imputado na citação e à multa prevista no art. 57, da Lei 8.443/1992. Como o responsável Marcos Geraldo Godinho Pereira também foi ouvido em audiência pela inexigibilidade indevida de licitação e já foi proposta anteriormente a rejeição das razoes de justificativa, deve ser imputada a ele também a multa do art. 58, inciso II, da Lei 8.443/1992.
PROPOSTA DE ENCAMINHAMENTO
26.	Diante do exposto, submetem-se os autos à consideração superior, propondo-se:
26.1	considerar revel o empresário individual Dorcino Gomes Neto - ME (CNPJ 11.306.066/0001-20) , nos termos do art. 12, § 3º, da Lei 8.443/1992;
26.2	rejeitar as alegações de defesa e razões de justificativa do Sr. Marcos Geraldo Godinho Pereira (CPF XXX.770.846-XX) ;
26.3	julgar irregulares, nos termos dos arts. 1º, inciso I, 16, inciso III, alíneas "b" e "c", e 19, e 23, inciso III, da Lei 8.443/1992, c/c os arts. 1º, inciso I, 209, incisos II e III, 210 e 214, inciso III, do Regimento Interno/TCU, as contas do Sr. Marcos Geraldo Godinho Pereira (CPF 137.770.84620) , e nos termos dos arts. 1º, inciso I, 16, inciso III, alínea "c", e 19, e 23, inciso III, da Lei 8.443/1992, c/c os arts. 1º, inciso I, 209, inciso III, 210 e 214, inciso III, as contas do empresário individual Dorcino Gomes Neto - ME (CNPJ 11.306.066/0001-20) , condenando-os, solidariamente, ao pagamento da quantia a seguir especificada e fixando-lhes o prazo de quinze dias, a contar das notificações, para comprovarem perante este Tribunal, em respeito ao disposto no art. 214, inciso III, alínea "a", do RI/TCU, o recolhimento da dívida aos cofres do Tesouro Nacional, atualizada monetariamente e acrescida dos juros de mora calculados a partir da data discriminada até a data do efetivo recolhimento e com o abatimento de valores acaso já satisfeitos, na forma prevista na legislação em vigor:
	VALOR ORIGINAL (R$) 
	DATA DA OCORRÊNCIA

	100.000,00
	10/11/2010 (peça 1, p. 83) 

26.4	aplicar individualmente ao Sr. Marcos Geraldo Godinho Pereira (CPF XXX.770.846-XX) e ao empresário individual Dorcino Gomes Neto - ME (CNPJ 11.306.066/0001-20) , a multa prevista no art. 57 da Lei 8.443/1992 c/c o art. 267 do RI/TCU, fixando-lhes o prazo de quinze dias, a contar da notificação, para que comprovem, perante o Tribunal (art. 214, III, a, do Regimento Interno do TCU) , o recolhimento da dívida aos cofres do Tesouro Nacional, atualizada monetariamente desde a data do acórdão que vier a ser proferido por este Tribunal até a do efetivo recolhimento, se pagas após o vencimento, na forma da legislação em vigor;
26.5	aplicar ao Sr. Marcos Geraldo Godinho Pereira (CPF XXX.770.846-XX) , a multa prevista no art. 58, inciso II, da Lei 8.443/1992 c/c o art. 268 do RI/TCU, fixando-lhe o prazo de quinze dias, a contar da notificação, para que comprove, perante o Tribunal (art. 214, III, a, do Regimento Interno do TCU) , o recolhimento da dívida aos cofres do Tesouro Nacional, atualizada monetariamente desde a data do acórdão que vier a ser proferido por este Tribunal até a do efetivo recolhimento, se pagas após o vencimento, na forma da legislação em vigor;
26.6	autorizar, desde logo, a cobrança judicial das dívidas, caso não atendidas as notificações, na forma do disposto no art. 28, inciso II, da Lei 8.443/1992;
26.7	autorizar também, desde logo, se requerido, com fundamento no art. 28, inciso I, da Lei 8.443, de 1992 c/c o art. 217, §§ 1º e 2º do Regimento Interno, o parcelamento das dívidas em até 36 parcelas, incidindo sobre cada parcela, corrigida monetariamente, os correspondentes acréscimos legais fixando- lhe o prazo de quinze dias, a contar do recebimento da notificação, para comprovar perante o Tribunal o recolhimento da primeira parcela, e de trinta dias, a contar da parcela anterior, para comprovar os recolhimentos das demais parcelas, devendo incidir sobre cada valor mensal, atualizado monetariamente, os juros de mora devidos, no caso do débito, na forma prevista na legislação em vigor, alertando os responsáveis de que a falta de comprovação do recolhimento de qualquer parcela importará o vencimento antecipado do saldo devedor, nos termos do § 2º do art. 217 do Regimento Interno deste Tribunal;
26.8	enviar cópia do Acórdão a ser prolatado, bem como do Relatório e do Voto que o fundamentarem ao Procuradoria da República no Estado de Minas Gerais, nos termos do § 3º do art. 16 da Lei 8.443/1992 c/c o § 7º do art. 209 do Regimento Interno do TCU, para adoção das medidas cabíveis;
26.9	enviar cópia do Acórdão que vier a ser proferido ao Ministério do Turismo e aos responsáveis, para ciência, informando que a presente deliberação, acompanhada do Relatório e do Voto que a fundamenta, está disponível para a consulta no endereço www.tcu.gov.br/acordaos, além de esclarecer que, caso requerido, o TCU poderá fornecer sem custos as correspondentes cópias, de forma impressa.

8.1. Humberto Braga Caldeira (55017/OAB-MG) e outros, representando Marcos Geraldo Godinho Pereira.

Procurador Marinus Eduardo De Vries Marsico.

TOMADA DE CONTAS ESPECIAL. CONVENIO. MINISTÉRIO DO TURISMO. CONTRATAÇÃO DE ARTISTAS POR INEXIGIBILIDADE DE LICITAÇÃO. CITAÇÃO. REVELIA DA EMPRESA CONTRATADA. REJEIÇÃO DAS ALEGAÇÕES DE DEFESA DO GESTOR. CONTAS IRREGULARES. DÉBITO. MULTA.

TOMADA DE CONTAS ESPECIAL (TCE)

Secretaria de Controle Externo de Tomada de Contas Especial (SecexTCE).

Trata-se de tomada de contas especial instaurada pelo Ministério do Turismo (MTur) , contra Marcos Geraldo Godinho Pereira, ex-prefeito de Peçanha-MG, em razão da insuficiente prestação de contas do Convênio 735.823/2010, que teve por objeto o apoio à realização da Exposição Agropecuária de Peçanha 2010.
	O ajuste esteve vigente entre 28/5/2010 e 20/12/2010, e a prestação e contas deveria ocorrer em até trinta dias após o término desse período. Foram repassados ao Município R$ 100.000,00, em 10/11/2010. 
	O tomador de contas concluiu pela reprovação da prestação de contas em sua totalidade, em razão de não ser possível atestar a execução física do convênio. 
	No Tribunal, o responsável foi citado, em solidariedade com o empresário individual Dorcino Gomes Neto - ME (DG Produções e Eventos) , tendo em vista a não comprovação da realização do evento e o recebimento de pagamentos por serviços não realizados.
	O empresário manteve-se silente.
	Após avaliar as alegações de defesa do ex-prefeito e realizar sua audiência, a unidade técnica concluiu pela ocorrência do evento e propugnou pela aplicação da multa prevista no artigo 58 da Lei 8.443/1992, tendo em vista a contratação de artistas, por inexigibilidade de licitação, com base em cartas de exclusividade. 
	Por entender ausente o nexo de causalidade entre os recursos transferidos e as despesas dos shows contratados mediante cartas de exclusividade, determinei novas citações dos responsáveis. 
	Regularmente citados, os responsáveis permaneceram silentes. 
	Em derradeira instrução, a Secex/TCE, acompanhada pelo Parquet, concluiu por julgar irregulares as contas do gestor e da contratada, com imputação de débito solidário correspondente à totalidade dos recursos transferidos e aplicação de multa. 
II
	Acolho os pareceres constantes dos autos como razões de decidir.
	O não comparecimento aos autos de DG Produções e Eventos, devidamente citada, caracteriza sua revelia e impõe o prosseguimento do processo, de acordo com o § 3º do art. 12 da Lei 8.443/1992.
	A contratação de artistas, mediante inexigibilidade de licitação, com cartas de exclusividade válidas para dia e local do evento, foi realizada em afronta ao Acórdão 96/2008-TCU-Plenário, que exigiam contrato de exclusividade, registrado em cartório.
	Ademais, o subitem "oo" do item II da Cláusula Terceira do convênio firmado estabelecia que o convenente devia apresentar na prestação de contas, no caso da contratação de artistas consagrados, mediante inexigibilidade, cópia do contrato de exclusividade dos artistas com o empresário contratado, registrado em cartório, sob pena de glosa dos valores, envolvidos, esclarecendo que o contrato de exclusividade diferia da autorização que conferia exclusividade apenas para os dias correspondentes à apresentação dos artistas, restrita à localidade do evento. 
	Verificada essa irregularidade, segundo diversas manifestações anteriores deste Tribunal, a única possibilidade de afastamento do débito está na apresentação de recibo ou documento congênere que comprove o efetivo recebimento do cachê pelo artista ou por seu representante exclusivo  (Acórdão 2730/2017-TCU-Plenário, Rel. Ministro Walton Alencar Rodrigues; 11.867/2018-TCU-1ª Câmara, Rel. Ministro Benjamin Zymler; 6.328/2018-TCU-1ª Câmara, Rel. Ministro Bruno Dantas; e 5.823/2018TCU-1ª Câmara, Rel. Ministro Benjamin Zymler) .
	Dessa forma, em que pese as alegações de defesa e razões de justificativa apresentadas por Marcos Geraldo Godinho Pereira comprovarem a apresentação das atrações artísticas e o pagamento da empresa intermediária, a ausência dos recibos emitidos pelos artistas impede o estabelecimento do necessário nexo de causalidade entre os recursos transferidos e o objeto contratado.
	Pelo exposto, julgo irregulares as contas dos responsáveis, imputando-lhes débito solidário correspondente ao valor dos shows e aplicando-lhes multas individuais previstas no artigo 57 da Lei 8.443/1992.
	Feitas essas considerações, voto para que o Tribunal acolha a minuta de acórdão que submeto à apreciação do Colegiado.
TCU, Sala das Sessões Ministro Luciano Brandão Alves de Souza, em 6 de outubro de 2020.
WALTON ALENCAR RODRIGUES 
Relator